臺灣高等法院民事判決
108年度上國字第20號
上訴人即附
帶被上訴人  徐伯顏  

訴訟代理人  王清白律師
            賴宇宸律師
被上訴人即
附帶上訴人  交通部公路總局蘇花公路改善工程處

法定代理人  邵厚潔  
訴訟代理人  成介之律師
複 代理 人  潘建儒律師
上列當事人間請求國家賠償事件，上訴人對於中華民國108年8月
8日臺灣宜蘭地方法院第一審判決（107年度國字第3號），提起
上訴，被上訴人並為附帶上訴，本院於109年4月7日言詞辯論終
結，判決如下：
    主  文
原判決關於命被上訴人給付部分，及該部分假執行之宣告，暨訴
訟費用之裁判均廢棄。
上開廢棄部分，上訴人在第一審之訴及假執行之聲請均駁回。
上訴人之上訴駁回。
第一、二審訴訟費用（含上訴及附帶上訴部分）均由上訴人負擔
。
    事實及理由
一、上訴人即附帶被上訴人（下稱上訴人）主張：伊於民國100
    年1月21日起登記為宜蘭縣○○鎮○○○段000地號土地（103年4
    月22日與同區段000、000-2地號土地合併，下稱系爭土地）
    之所有權人。被上訴人即附帶上訴人（下稱上訴人）為辦理
    「台9線蘇花公路蘇澳永樂段新建工程-永樂高架橋（圳頭溪
    ）河川區域內土石方」整平計畫（下稱系爭整平計畫），發
    包訴外人榮民工程股份有限公司（下稱榮工公司）執行，委
    託榮工公司行使公權力，卻未事先得伊同意，自103年7月起
    在系爭土地擅自堆置土石，無權占有系爭土地面積1萬2,766
    .33平方公尺迄今，不法侵害伊之財產權，致伊受有相當於
    租金之損害，被上訴人應負國家賠償責任，按土地徵收條例
    第58條規定以公告現值百分之10計算賠償數額。爰依國家賠
    償法第2條第2項前段、民事訴訟法第246條規定，求為命被
    上訴人應給付267萬4,545元（計算方式詳如附表所示），及
    加計自107年3月13日起算之法定遲延利息，並自107年1月1
    日起至返還系爭土地之日止按年給付按公告現值百分之10計
    算之金額之判決等情（原審判命被上訴人應給付上訴人6萬7
    ,023元本息，並駁回其餘之訴，兩造各自就敗訴部分聲明不
    服，上訴人提起上訴，被上訴人提起附帶上訴）。上訴聲明
    ：㈠、原判決關於駁回後開第2項之訴部分及該部分假執行之
    聲請均廢棄。㈡、被上訴人應再給付上訴人260萬7,522元，
    及自107年3月13日起至清償日止，按週年利率百分之5計算
    之利息。㈢、被上訴人應自107年1月1日起至返還系爭土地之
    日止，按年給付上訴人按公告現值百分之10計算之金額。㈣
    、願供擔保請准宣告假執行。並就被上訴人之附帶上訴為答
    辯聲明：附帶上訴駁回。
二、被上訴人則以：承包商榮工公司在系爭土地堆置土石，係基
    於承攬契約之事實行為，既非伊所屬公務員行使公權力之行
    為，亦非伊委託行使公權力，無國家賠償法之適用。系爭整
    平計畫業經主管機關宜蘭縣政府核准，榮工公司方據以執行
    ，縱有委託行使公權力，伊所屬公務員主觀上亦無故意或過
    失。又榮工公司係於103年7至9月間施工，占用範圍未達6,9
    14.08平方公尺，且系爭土地為河川地，就地堆置或攤平土
    石屬依法令之行為，更未造成上訴人任何損害。縱認構成國
    家賠償責任，亦已罹於消滅時效或為上訴人之權利濫用等語
    ，資為抗辯。附帶上訴聲明：㈠、原判決關於命被上訴人給
    付部分及該部分假執行之宣告均廢棄。㈡、上開廢棄部分，
    上訴人在第一審之訴及假執行之聲請均駁回。並就上訴人之
    上訴為答辯聲明：㈠、上訴駁回。㈡、如受不利判決，願供擔
    保請准宣告免為假執行。
三、兩造不爭執之事實（見本院卷一第183至184頁）：
㈠、上訴人係於100年1月21日起登記為系爭土地之所有權人。
㈡、系爭土地面積1萬2,766.33平方公尺，於103年1月、104年1 
    月、105年1月、106年1月、107年1月之公告現值分別為每平
    方公尺630元、680元、550元、550元、360元，公告地價分
    別為每平方公尺73元、73元、180元、180元、44元。
㈢、交通部公路總局辦理99年經行政院核定之「台9線蘇花公路山
    區改善計畫」，於103年5月提報系爭整平計畫，經宜蘭縣政
    府以103年6月30日府農工字第1030089089號函同意備查後，
    由被上訴人發包榮工公司施作，訴外人中興工程顧問股份有
    限公司監造。
四、兩造之爭點及法院之判斷：
    上訴人主張：榮工公司施作系爭整平計畫，係受被上訴人委
    託行使公權力，卻擅自堆置土石占用系爭土地，致伊受有損
    害，依國家賠償法第2條第2項前段規定，被上訴人應負賠償
    責任等情，則為被上訴人所否認，並以前揭情詞置辯。是以
    兩造爭點厥為：①上訴人依國家賠償法第2條第2項前段規定
    向被上訴人求償有無理由？②系爭土地遭占用之期間及範圍
    為何？上訴人之損害為何？③上訴人之國家賠償請求權是否
    罹於2年消滅時效？有無權利濫用？茲析述如下：
㈠、按公務員於執行職務行使公權力時，因故意或過失不法侵害
    人民自由或權利者，國家應負損害賠償責任，國家賠償法第
    2條第2項前段定有明文。而上開國家賠償責任，以有故意或
    過失之不法行為及自由或權利損害之發生，並二者間有相當
    因果關係（即責任成立之相當因果關係）為其成立要件，如
    不合於前揭成立要件，即難謂有國家賠償請求權存在。且行
    政機關依上開規定負賠償責任時，係以其所屬公務員行使公
    權力之行為，具違法性為要件。再按受委託行使公權力之團
    體，其執行職務之人於行使公權力時，視同委託機關之公務
    員。受委託行使公權力之個人，於執行職務行使公權力時亦
    同，國家賠償法第4條第1項亦規定甚明。而所謂行使公權力
    ，係指公務員居於國家機關之地位，行使統治權作用之行為
    而言。又公權力依法得以行政契約方式執行，然其公權力授
    與之目的，在於與受授權人建立公法之法律關係，並使其如
    同行政機關對外行使公權力，執行行政任務。如行政機關以
    承攬契約或類似之私法契約，委託民間業者完成特定之行政
    任務，而非行政機關與受授權人建立公法之法律關係，並使
    其如同行政機關對外行使公權力，執行行政任務者，如修築
    道路、清理垃圾等，均非公權力之受託人，其所為之行為自
    非行使公權力。
㈡、經查，系爭土地之使用分區為河川區，此有土地登記第一類
    謄本在卷可稽（見本院卷一第237頁），堪信屬實。又被上
    訴人與榮工公司於102年4月12日訂立工程契約，由榮工公司
    承攬施作被上訴人主辦之「台9線蘇花公路蘇澳永樂段新建
    工程」（下稱系爭新建工程），並因該工程有在河川區域堆
    置土石之需求，而由被上訴人提報系爭整平計畫，經宜蘭縣
    政府許可後，由榮工公司施作系爭整平計畫（即兩造不爭執
    之事實㈢）等節，業據被上訴人提出系爭新建工程契約主文
    、施工補充條款節本、宜蘭縣政府103年6月30日府農工字第
    10300889089號函暨所附系爭整平計畫附卷為憑（見本院卷
    一第271至292頁）。細繹系爭新建工程之施工補充條款第1
    點略以：「…工程內容概述如下：⑴土方及路面工程…河川治
    理計畫用地範圍線內開挖基礎之剩餘土石方不得外運，其它
    在不妨礙水流之情形下就地攤平或供提防施築之用。」等語
    （見本院卷一第271頁）。又系爭整平計畫之「就地攤平規
    劃」內容略以：「本工程永樂段河川治理計畫線內各墩柱基
    礎（P01～P08）不足以就地攤平之剩餘土石方，須於本段河
    川治理計畫線內在不妨礙水流之情況下就地攤平以符合需求
    及規定。」等語（見本院卷一第282頁）。另河川區域內採
    取或堆置土石之行為、其他經主管機關公告與河川管理有關
    之使用行為，應經許可，此為水利法第78條之1第3款、第7
    款所明定；而所謂其他與河川管理有關之使用行為，包含：
    以臨時性非固定設施或就地整平使用等，未變更河川原有形
    態而於固定地點之長期使用行為，河川管理辦法第28條第5
    款亦規定甚明。
㈢、綜觀上情可知，榮工公司施作系爭整平計畫之原因，在於其
    施作系爭新建工程開挖基礎所得之土石方，在墩柱基礎就地
    攤平後仍有剩餘，且因河川區域除經許可外原則上不得採取
    及外運土石（系爭新建工程施工補充條款第1點、水利法第7
    8條之1第3款、第92條之2第7款規定參照），遂由被上訴人
    申請主管機關宜蘭縣政府（水利法第4條規定參照）許可後
    ，將施作系爭新建工程開挖基礎所得之剩餘土石方就地攤平
    。足見榮工公司執行系爭整平計畫在系爭土地堆置土石，係
    於施作系爭新建工程之過程中處理剩餘土石方所為履行私法
    契約（承攬契約）之事實行為，僅因施工地點位於河川區域
    （含系爭土地），而由被上訴人檢送系爭整平計畫由主管機
    關宜蘭縣政府許可後施作，方符系爭新建工程之契約（含施
    工補充條款等契約文件）約定及水利法之相關規定，堪認被
    上訴人就系爭整平計畫並未與榮工公司建立公法之法律關係
    ，亦未使榮工公司基於國家機關之地位對於一般人民有何行
    使統治權作用之行為以執行行政任務，而係基於私法關係之
    承攬契約，由榮工公司就系爭新建工程開挖基礎未能於墩柱
    基礎就地攤平之剩餘土石方，為符合契約約定及水利法等相
    關規定，而依系爭整平計畫完成就地攤平工作之私法履約行
    為，揆諸前揭說明，榮工公司施作系爭整平計畫之工作，自
    非被上訴人委託行使公權力。
㈣、上訴人雖主張：榮工公司承攬施作過程係受被上訴人監督，
    如欲施作其他工程與權宜措施應徵得主管機構或機關同意，
    且系爭整平計畫係由被上訴人要求所致，足見被上訴人基於
    主導地位，榮工公司僅為行政助手，被上訴人應負國家賠償
    責任云云。然承攬契約中常見應由主管機關審核或許可之事
    項（例如涉及建管法規、環保法規等之相關許可事項），要
    不因此遽將屬私法性質之承攬契約定性為行政契約而屬委託
    行使公權力。又承攬契約之承攬人固具有專業能力，然非謂
    定作人完全無指揮監督之權限，故被上訴人與監造單位監督
    榮工公司施作系爭新建工程與系爭整平計畫，亦為承攬契約
    所常見，亦難遽將此承攬契約定性為行政契約而屬委託行使
    公權力。另系爭整平計畫係為符合水利法、河川管理辦法關
    於河川區域堆置土石之相關規定，而申請主管機關宜蘭縣政
    府許可，業如前述，縱認係出於被上訴人之要求，仍與行使
    統治權作用之行為或行使公權力無涉。
㈤、上訴人又主張：榮工公司係依行政命令「申請施設跨河建造
    物審核要點」授權施作，施工補充條款第41點亦有類似國家
    賠償法規定之設計，應屬委託行使公權力云云。被上訴人固
    不爭執「申請施設跨河建造物審核要點」為榮工公司施作系
    爭新建工程應遵循之行政命令（見本院卷三第16頁），然此
    係考量系爭新建工程施作範圍在河川區域，應受水利法、河
    川管理辦法等法令之限制，且為維護河防安全、確保河川排
    洪需求、排水機能及河川生態環境（該審核要點第1、19、2
    0點規定參照，見本院卷一第205、208頁），而須遵守該審
    核要點之規範，不因承攬施作過程應遵守行政命令而使私法
    契約變更成行政契約，仍不能因此即認榮工公司係受託行使
    公權力。又觀之施工補充條款第41點規定「本工程施工期間
    如因管理不善、施工不良或設備欠缺，肇生一切事故，均由
    承包商自行負責，機關不負任何賠償或補償之責任。其致使
    機關遭受損失時，承包商應負一切賠償及刑事責任。若因上
    述不當設施而損害人民生命、財產致使國家負損害賠償責任
    時，賠償義務機關對承包商有求償權。」等語（見本院卷一
    第59頁），固未排除國家賠償法之適用，然仍應視具體事故
    而定，非謂榮工公司於承攬施作系爭新建工程過程中之一切
    行為均屬受託行使公權力，而遽認如造成損害均有國家賠償
    法之適用。
㈥、另上訴人所援引之臺灣高等法院臺中分院94年度上國字第5號
    判決（見本院卷三第95至110頁），係就鄉公所委託私人處
    理公墓雜草導致失火所生損害向鄉公所請求國家賠償為其原
    因事實，與本件之基礎事實不同，自無比附援引之餘地。上
    訴人另提出期刊文章為據（見本院卷三第111至139頁），或
    係探討民間業者拖吊違停車輛、民間業者拆除違建所生損害
    有無國家賠償法之適用（見本院卷三第111至116頁、第134
    至139頁），而與本件之基礎事實相差甚遠（前二案例關於
    拖吊違規車輛與拆除違建之事項均係對於人民行使統治權作
    用之行為而與公權力行使有關，但本件係榮工公司基於私法
    之承攬契約處理開挖基礎所生剩餘土石方而在系爭土地就地
    攤平、堆置則與行使統治權作用之行為或公權力行使無涉，
    詳如前述），不足以作為有利於上訴人之認定，或係學者針
    對「執行職務型」國家賠償請求權之構成要件所為之學理分
    析研究（見本院卷三第117至133頁），而為該學者之個人見
    解，且榮工公司施作系爭整平計畫係為處理系爭新建工程開
    挖基礎所生剩餘土石方在河川區域無法外運而應就地攤平之
    堆置問題，係榮工公司處理自己承攬施作系爭新建工程所生
    之問題，並非協助處理被上訴人之職掌工作，而非協助被上
    訴人完成國家機關之任務，亦與該學者所稱之「執行職務型
    」國家賠償請求權有間，難認有類推適用國家賠償法之餘地
    ，併此敘明。
㈦、準此，榮工公司係基於與被上訴人間之承攬契約施作系爭新
    建工程及系爭整平計畫，並非立於國家機關之地位行使統治
    權作用之行為，而非基於行政契約而由被上訴人委託榮工公
    司行使公權力。是縱認榮工公司施作系爭整平計畫過程中，
    因堆置土石占用上訴人所有之系爭土地造成損害，亦無國家
    賠償法之適用或類推適用。上訴人依國家賠償法第2條第2項
    前段、第4條第1項規定規定，請求被上訴人負國家賠償責任
    ，即屬無據，不應准許。是就其餘爭點部分，本院自毋庸審
    究，併此敘明。
五、綜上所述，上訴人依國家賠償法第2條第2項前段、民事訴訟
    法第246條規定，請求：①被上訴人應給付上訴人267萬4,545
    元，及自107年3月13日起至清償日止，按週年利率百分之5
    計算之利息。②被上訴人應自107年1月1日起至返還系爭土地
    之日止，按年給付上訴人按公告現值百分之10計算之金額，
    洵非有據，不應准許。原審判命被上訴人給付6萬7,023元本
    息，並為准、免假執行之諭知，容有未洽。附帶上訴意旨指
    摘原判決此部分不當，求予廢棄改判，為有理由，爰由本院
    廢棄改判如主文第2項所示。至就6萬7,023元本息以外不應
    准許之部分，原審為上訴人敗訴之判決，並駁回此部分假執
    行之聲請，核無不合。上訴論旨猶執前詞，指摘原判決此部
    分不當，求予廢棄改判，非有理由，應駁回其上訴。
六、本件事證已臻明確，兩造所為其餘攻擊、防禦及舉證，經本
    院審酌後，認與判決結論均無影響，爰不一一論列，附此敘
    明。
七、據上論結，本件上訴為無理由，附帶上訴為有理由，依民事
    訴訟法第450條、第449條第1項、第78條，判決如主文。
中　　華　　民　　國　 109　　年　　4 　　月　　21　　日
                  民事第十八庭 
                        審判長法  官  吳青蓉
                              法  官  周美雲
                              法  官  賴彥魁
正本係照原本作成。
如不服本判決，應於收受送達後20日內向本院提出上訴書狀，其
未表明上訴理由者，應於提出上訴後20日內向本院補提理由書狀
（均須按他造當事人之人數附繕本）上訴時應提出委任律師或具
有律師資格之人之委任狀；委任有律師資格者，另應附具律師資
格證書及釋明委任人與受任人有民事訴訟法第466條之1第1項但
書或第2項（詳附註）所定關係之釋明文書影本。如委任律師提
起上訴者，應一併繳納上訴審裁判費。
中　　華　　民　　國　 109　　年　　4 　　月　　21　　日
                              書記官  高瑞君
附註：
民事訴訟法第466條之1（第1項、第2項）：
對於第二審判決上訴，上訴人應委任律師為訴訟代理人。但上訴
人或其法定代理人具有律師資格者，不在此限。
上訴人之配偶、三親等內之血親、二親等內之姻親，或上訴人為
法人、中央或地方機關時，其所屬專任人員具有律師資格並經法
院認為適當者，亦得為第三審訴訟代理人。
附表：
編號 年度 面積(平方公尺) 公告現值(每平方公尺) 系爭土地年度總現值 系爭土地年度使用補償金 備註 1 103 12,766.33 630元 8,042,787.9元 402,139元 半年 2 104 12,766.33 680元 8,681,104.4元 868,110元 一年 3 105 12,766.33 550元 7,021,481.5元 702,148元 一年 4 106 12,766.33 550元 7,021,481.5元 702,148元 一年 合計     2,674,545元 -- 註1：年度總現值係以該年度公告現值乘以系爭土地面積計算。 註2：補償金係依土地徵收條例第58條按該年度總現值百分之10計算（其中編      號1係自7月起算僅半年，其餘均為一年）。